【裁判字號】    90,家上,63
【裁判日期】    901023
【裁判案由】    請求給付慰撫金
【裁判全文】
臺灣高等法院臺南分院民事判決  九十年度家上字第六三號
      上  訴  人    乙○○
      被上訴人      甲○○
右當事人間請求請求給付慰撫金事件，上訴人對於臺灣雲林地方法院中華民國九十年
六月二十九日九十年婚字第一六九號第一審判決提起上訴，並為訴之追加，本院判決
如左：
      主      文
原判決關於駁回上訴人後開第二項之訴部分，及除確定部分外之訴訟費用之裁判廢棄
。
被上訴人應給付上訴人新台幣陸拾萬元，及自民國九十年五月十九日起至清償日止，
按週年利率百分之五計算之利息。
上訴人其餘上訴及追加之訴均駁回
第一審（除確定部分外）、第二審訴訟費用由被上訴人負擔五分之三，餘由上訴人負
擔。追加之訴訟費用由上訴人負擔。
上訴人之假執行聲請駁回。
      事      實
甲、上訴人方面：
一、聲明：求為判決：(一)原判決不利於上訴人部分廢棄。(二)被上訴人應給付上訴人新
    台幣（下同）貳百萬元及自起訴狀繕本送達翌日起至清償日止，按年息百分之五
    計算之利息。(三)願供擔保請准宣告假執行。
二、陳述：除與原判決記載相同者，茲引用之外，補稱：
（一）依原審之說明，意指以上訴人之主張，可見本件婚姻關係之存續，於上訴人本
      不美滿，故離婚之結果，於上訴人有利無害，上訴人之目的既遂，求仁得仁，
      上訴人對於婚姻之解消，乃離苦得樂，無痛苦損害可言；進而推演之，被上訴
      人造成本件不堪同居之虐待，使上訴人得據以請求離婚並經法院准予離婚者，
      上訴人並無痛苦云云。上述說理，未明婚姻之本質，實係謬論，全無足取，其
      違背人類婚姻制度本質之基本認知與社會人倫道德常軌，應無可維持。
（二）按「夫妻之一方，，因判決離婚而受有損害者，得向有過失之他方，請求賠償
      。前項情形，雖非財產上之損害，受害人亦得請求賠償相當之金額。」，民法
      第一千零五十六條定有明文。上開規定，關於非財產上之損害所在，乃源於一
      方違反婚姻義務招致婚姻破裂，應賠償對於曾經努力維持婚姻幸福和諧之他方
      ，因圓滿幸福婚姻不能維持，所導致之精神上損害；故被害一方，受損害者，
      乃其原應有獲得幸福婚姻之權利，因另一方之過失，使其不能擁有圓滿婚姻，
      致使婚姻解消之結果，受有非財產上之精神痛苦而言。本條規定，所應比較者
      ，乃在裁判時觀察被害人之婚姻圓滿與今日之婚姻不圓滿之二者間，非對於被
      害人將來離開痛苦婚姻之後，與以前未離開痛苦婚姻之間作比較。本件上訴人
      因受被上訴人之虐待，致使不堪與被上訴人共同生活，使其本依人類之婚姻制
      度，應得之圓滿婚姻不能保存，依一般社會價值通念、人倫常理及道德等觀念
      而言，今日上訴人失去本應有之幸福婚姻，自較本應有幸福婚姻時為痛苦，其
      精神上受有損害，係屬必然。
（三）本件關於被上訴人應賠償上訴人非財產上損害之數額，應斟酌下列情事：
    (1)上訴人為五十二年八月廿八日生，八十五年十一月廿六日，時年三十三歲與被
      上訴人結婚，在生命體力事業高峰時期，百般順從被上訴人，屢予委曲求全，
      冀被上訴人知錯回歸，已盡全力挽回婚姻，用心良苦，及至本件離婚時，婚姻
      存續期間已有五年，上訴人時年卅八歲，年華已經不再，所餘人生，係日趨下
      坡，在今社會，身為女性，再婚之機會甚低，又因離婚使其對於人性善良忠誠
      之信賴程度減損，雖經營幼稚園，惟有經營上之風險，每日顫顫競競，原非能
      坐享其成，加以身為女性，對婚姻之依賴較男性為高，故離婚致上訴人維持心
      理健全之影響，相形亦高，身心受戕甚鉅，上訴人身為幼稚園長，受家長之託
      教育兒童，實以其自己之家庭生活美滿正常，而能獲取家長之信賴，茲因被上
      訴人之破壞婚姻，以致喪失家長對上訴人專業信賴，致經營事業之客觀條件低
      落，且原有正常之生活，遭受催毀，需歷經長久時日始能重新建立，回復期間
      若干，仍未定之數，但所受之痛苦，已顯而易見，所受損害至鉅。
    (2)被上訴人則為男子，於五十九年三月廿五日生，離婚時年方三十，正值年輕力
      盛，身為國小教師，身份不低，平日薪資收入較一般階層豐渥，又有公職保險
      及退休金，長期之生活無虞，此乃社會公眾週知，不待舉證，其現在及將來之
      財力不菲，將來再婚或覓得女性伴侶之機會甚高，本件婚姻解消，實於其無損
      ，又被上訴人對於造成離婚之原因，應負全責，毆打虐待手段甚為惡劣，其在
      婚姻期間，對於為維持婚姻圓滿，非但未盡心力，甚至積極破壞，事後毫無悔
      意，飾詞否認，迄未認錯，反而指責上訴人，其過失之程度甚重，以其係師專
      之教育程度不低，社會地位之評價清高，竟無羞恥之心，摧毀上訴人之信賴，
      並以粗暴之手段，對於弱小女子之上訴人，應負責程度較重。
（四）上訴人於原審起訴請求被上訴人賠償一百萬元，茲因被上訴人於上訴審理期間
      指責上訴人百般不是，益加深上訴人之精神痛苦，損害加倍，邇來偶然獲悉被
      上訴人於分居期間新購休旅車一輛，價值不菲，可知其資力甚豐，生活優渥，
      竟拒絕賠償上訴人之精神損害，置上訴人母子生活於不顧，原起訴請求之金額
      ，已難撫傷痛，爰依民事訴訟法第四百四十六條及第二百五十六條第二款之規
      定，擴張本件給付損害金額之聲明為二百萬元。
（五）上訴人雖有置產，但尚有貸款未償，且子女尚幼，將來所要付出之心力及花費
      必不計其數，而被上訴人之父母雖係有病年老，但醫藥費係有保險給付，花費
      不多，且以被上訴人現有教職之固定收入，及將來有長期保障而論，顯然優於
      上訴人。又被上訴人對於兩造婚姻之破壞，極盡能事，造成上訴人身心受創至
      鉅，其正值年青力壯，衡酌被上訴人對此婚姻之過失程度，上訴人主張二百萬
      元之損害賠償，並未過當。
三、證據：除援用第一審所提證據外，補提惠華幼稚園90年8月乙○○月薪明細表、
    土地及建物登記謄本各一份為證。
乙、被上訴人方面：
一、聲明：求為判決駁回上訴。
二、陳述：除與原判決記載相同者，茲引用之外，補稱：
（一）按依民法第一千零五十六條第一、二項規定：「夫妻之一方，因判決離婚而受
      有損害者，得向有過失之他方，請求賠償。前項情形，雖非財產上之損害，受
      害人亦得請求賠償相當之金額。但以受害人無過失者為限。」本件上訴人就兩
      造之離婚原因亦有可歸責之重大事由，列舉如下：
    (1)八十五年間兩造訂完婚結婚前，兩造因細故發生爭吵，上訴人即故意將被上訴
      人所有車號ＨＪ—７９６５自小客車撞爛，因上訴人之母自覺過意不去，修理
      費用五萬元由上訴人之母支付。
    (2)結婚前後，上訴人數度至被上訴人先前任職之雲林縣崙背鄉大有國小吵鬧，全
      學校老師及當地部分家長或親眼見聞或間接得知此事，婚後上訴人更數度打電
      話騷擾被上訴人之同事，甚至數次打電話指責校長，不顧夫妻情誼，一再於被
      上訴人之工作場所騷擾、散播不利於被上訴人不實事實，造成被上訴人於大有
      國小處境困難，不得不聲請調校。詎上訴人變本加厲，於九十年八月二十七日
      上午約十點三十分許竟打電話至被上訴人新任職之雲林縣四湖鄉內湖國小給校
      長，對被上訴人做種種不實之指述，企圖醜化被上訴人，使被上訴人之長官對
      被上訴人有不良之印象，無法於教育界立足，上訴人之手段激烈、心態更是可
      議。
    (3)被上訴人母親中風行動不便、父親長年洗腎，有時更須住院治療，上訴人身為
      人媳，於被上訴人之父親住院期間，原本即應親侍湯藥，然上訴人卻從未至醫
      院探視，而結婚數年平常不曾於家中煮過一頓飯，侍奉翁姑，就連逢年過節亦
      未曾燒過一餐飯來孝敬老人家，使被上訴人深心自責娶妻不賢，實在對不起老
      人家。
    (4)上訴人個性極端，經常為細故與被上訴人發生爭吵，生小孩之前，常以割腕等
      自戕方式逼迫被上訴人，生下小孩後更以小孩之性命來威脅被上訴人，被上訴
      人長期受此折磨，精神壓力苦不堪言。
    (5)上訴人指稱被上訴人有暴力傾向數次毆打上訴人，事實上被上訴人長期受上訴
      人以種種不堪方式施以精神之虐待，被上訴人原本秉持「家和萬事興」之觀念
      ，一再容忍，然上訴人變本加厲，再再以種種不堪入耳之言語、甚至暴力施予
      被上訴人之身，有時被激怒忍無可忍時，不免於肢體上有過激之行為，而上訴
      人之回應也很激烈，往往亦造成被上訴人傷痕累累，只因被上訴人不願擴大事
      端，經常未前往驗傷，直到上訴人對被上訴人提出刑事告訴時，被上訴人為求
      自保僅驗傷一次，而上訴人確自始處心積慮，一再製造並收集不利被上訴人之
      證據，惡人先告狀，極度污襪被上訴人，並以其為女人必較男人柔弱之社會偏
      差印象，企圖將被上訴人塑造成一個有暴力傾向、男女關係不正常之人，被上
      訴人原本尚對兩造之婚姻存有一線希望，然見上訴人為達成離婚之手段竟採取
      種種不堪之手段，夫妻情分實以蕩然無存，被上訴人亦無力去挽回此婚姻。由
      上述可知，本件兩造離婚之事由非純然可歸責於被上訴人，上訴人對婚姻之無
      法維持和諧亦應負擔部分之責任，上訴人對本件判決離婚並非全無過失可言。
（二）退萬步言，縱認上訴人就離婚之原因並無任何過失，上訴人亦應證明其受有何
      等之非財產上損害。再按判決離婚之原因如果由夫構成，則夫應就其妻所受損
      害予以賠償，或並給與贍養費，其數額應斟酌其妻之身分、年齡及自營生計之
      能力與生活程度，並其夫財力如何而定，最高法院十九年上字第三六號著有判
      例可稽。依原審之認定，本件上訴人自行在崙背鄉經營幼稚園，年收入約七、
      八十萬元，並有自用住宅一棟，價值數佰萬元; 而被上訴人擔任國小教職，年
      收入約六、七十萬，並無任何之不動產，且母親中風行動不便，父親須定期洗
      腎，龐大之醫藥費及生活費用均由被上訴人負擔，由此顯見上訴人之財力顯較
      被上訴人優渥許多，因此上訴人主張被上訴人應給付二百萬元之非財產上之損
      害賠償金顯然過高。
三、證據：除援用第一審所提證據外，補提重大傷病卡及障礙手冊影本、診斷證明書
    影本各一份為證。
      理      由
一、查本件兩造原為夫妻，有戶籍謄本在卷可稽，上訴人於原審依民法第一千零五十
    二條第一項第二款、第三款及第二項之規定，起訴請求與被上訴人離婚，及兩造
    所生子女王鐿璇、王煒驊權利義務之行使或負擔應由伊任之，並依民法第一千零
    五十六條第二項之規定，請求被上訴人賠償伊非財產上之損害一百萬元。原審准
    上訴人依民法第一千零五十二條第一項第三款之規定所為離婚請求，及監護子女
    之請求，而駁回上訴人依民法第一千零五十六條第二項之規定，請求被上訴人賠
    償其非財產上損害一百萬元部分，上訴人就其敗訴部分即請求被上訴人賠償非財
    產上損害一百萬元部分提起上訴，並於第二審追加請求被上訴人應再賠償其非財
    產上之損害一百萬元（即合計請求二百萬元），因未變更訴訟標的僅擴張其應受
    判決事項之聲明，依民事訴訟法第四百四十六條第一項但書及第二百五十五條第
    一項第三款之規定，並無不合，應予准許。至於被上訴人就其受敗訴判決部分，
    即准上訴人依民法第一千零五十二條第一項第三款之規定請求離婚，及兩造所生
    子女應由上訴人監護部分，因未據被上訴人聲明不服，已告確定，自不在本院審
    理範圍之內，合先敘明。
二、上訴人起訴主張：伊因受被上訴人不堪同居之虐待，經原審依民法第一千零五十
    二條第一項第三款之規定判決准予離婚確定在案，其過失全在被上訴人，致使上
    訴人無法保有本應白首偕老之婚姻，精神上確受有損害，審酌上訴人為家庭、子
    女所奉獻難以估計之心力，及將來尚需面對獨立扶養子女之處境，及被上訴人尚
    在青壯年齡，從事教職，資力優於被上訴人等一切情狀，爰依民法第一千零五十
    六條第二項之規定，求為命被上訴人應給付伊非財產上損害二百萬元，並加計自
    起訴狀繕本送達翌日起按法定利率計算遲延利息之判決。被上訴人則以：上訴人
    就兩造前揭判決離婚之原因，亦有可歸責之重大事由，依法不得請求伊賠償非財
    產上之損害，況上訴人自行在崙背鄉經營幼稚園，年收入約七、八十萬元，並有
    自用住宅一棟，而被上訴人擔任國小教職，年收入約六、七十萬，並無任何不動
    產，且母親中風行動不便，父親須定期洗腎，均由被上訴人負擔，上訴人之財力
    明顯優於被上訴人，其主張二百萬元之非財產上之損害顯然過高等語，資為抗辯
    。
三、上訴人主張其因受被上訴人不堪同居之虐待，業經原審依民法第一千零五十二條
    第一項第三款之規定判決准予兩造離婚，此為被上訴人所不爭，並為原審九十年
    度婚字第一六九號判決所確定之事實，依該確定判決之認定，上訴人係受被上訴
    人不堪同居之虐待，被上訴人常為情緒細故，動輒斥責辱罵上訴人，屢屢發生家
    庭暴力情事，虐待者為被上訴人，被虐待者為上訴人（見原審判決書理由欄第二
    項及第三項內容），其過失全在被上訴人，上訴人並無過失，被上訴人抗辯上訴
    人亦有可歸責之重大事由，所列舉者概為被上訴人所否認，況其中或為結婚以前
    之事實部分，或為兩造判決離婚後上訴人舉動之描述，與離婚原因無關，其餘關
    於兩造婚姻關係中之事實，被上訴人又語多抽象而乏具體情事，又無法確切舉證
    以資證明被上訴人就離婚之原因事實有何過失之情形，被上訴人此部分之抗辯，
    尚難成立，自無可採。
四、按夫妻之一方，因判決離婚，雖非財產上之損害，受害人亦得請求賠償相當之金
    額，但以受害人無過失者為限，民法第一千零五十六條第二項定有明文。又判決
    離婚之原因如果由夫構成，則夫應就其妻所受之損害予以賠償，至其給予額數，
    則應斟酌其妻之身分、年齡、地位、自營生計之能力及生活程度，並其夫之財力
    如何而定，最高法院亦著有十九年上字第三十六號判例可資參照。本件上訴人既
    有受被上訴人不堪同居之虐待之事實，而依民法第一千零五十二條第一項第三款
    之規定判決准許離婚，並無過失，已如前述，而婚姻係以夫妻之共同生活為目的
    ，配偶應互相協力保持其共同生活之圓滿及幸福，理應互相敬重，不得有傷害對
    方身體或其他基本人格之行為發生，被上訴人前揭行為，顯然侵害上訴人之身體
    及人格法益，使上訴人欲求圓滿婚姻而不可得，始向法院提起離婚訴訟，其精神
    上將感到悲憤、羞辱、沮喪、受人非議恥笑，而受有痛苦，此與離婚後上訴人是
    否走出陰影而從新開始無涉，尚難因離婚係上訴人所提出即謂其無精神上之痛苦
    。從而，本件被上訴人本於因判決離婚而受有非財產上損害之法律關係，依民法
    第一千零五十六條第二項之規定請求上訴人應賠償其非財產上之損害，自屬有據
    ，所應審酌者僅為其數額而已。查兩造係於八十五年十一月二十六日結婚，婚姻
    存續期間近五年，兩造均為嘉義大學畢業，上訴人為幼稚園園長，被上訴人則為
    小學教師，均從事教育工作，其中上訴人年收入約七、八十萬元，有自有住宅一
    間，被上訴人月入約五萬二千元，無不動產，此有雲林縣政府社會工作員之訪視
    報告附原審卷可稽，本院斟酌前揭上訴人精神上所受之痛苦程度，及被上訴人應
    負責任之行為態樣，暨兩造之身分、教育程度、社會地位、經濟能力等一切情狀
    ，應認上訴人請求被上訴人賠償其非財產上損害應於六十萬元之範圍內為適當，
    應予准許，超過部分，則難謂正當，應予駁回。
五、綜上所述，本件上訴人本於因判決離婚而受有非財產上損害之法律關係，依民法
    第一千零五十六條第二項之規定，請求被上訴人賠償其非財產上之損害，於六十
    萬元，及自起訴狀繕本送達翌日即九十年五月十九日起至清償日止，按週年利率
    百分之五計算利息之範圍內，洵屬正當，應予准許；超過上開准許部分之請求，
    則非正當，為無理由，應予駁回。原審就前開應予准許部分，以被上訴人無法證
    明其因裁判離婚而受有何精神上痛苦為由，而為上訴人敗訴之判決，其見解尚有
    未洽，上訴意旨指摘原判決該部分不當，求予廢棄改判，為有理由，爰由本院就
    該部分予以廢棄改判，如主文第二項所示。至於上訴人請求不應准許部分，原判
    決駁回上訴人之請求，理由雖有未當，惟結論並無二致，仍應予以維持，上訴意
    旨就此部分，指摘原判決不當，求予廢棄，為無理由，其追加部分，亦屬無據，
    為無理由，應分別駁回其上訴及追加之訴。又上訴人就其勝訴部分雖聲請為假執
    行之宣告，惟被上訴人就此應給付部分之金額未逾新台幣一百萬元，不得上訴至
    第三審法院，此部分已因本件判決之宣示而告確定，自無宣告假執行之必要，至
    其敗訴部分，則其假執行之聲請已失所附麗，爰駁回上訴人假執行之聲請。
六、兩造其餘攻擊、防禦方法，及所提出之各項證據資料，經審酌後，因與本件判決
    之基礎無涉，且不影響判決之最後結果，爰未予一一論述，僅末此敘明。
七、據上論結，本件上訴為一部有理由、一部無理由，追加之訴為無理由，合依民事
    訴訟法第四百四十九條第一項、第四百五十條、第七十八條、第七十九條但書，
    判決如主文。
中      華      民      國    九十      年      十      月    二十三    日
                  臺灣高等法院臺南分院民事第二庭
~B1審判長法官
~B2      法官
~B3      法官
右為正本係照原本作成。
如對本判決上訴，須於判決送達後二十日內向本院提出上訴狀；未表明上訴理由者，
應於上訴後二十日內向本院提出理由書。
中      華      民      國    九十      年      十      月    二十二    日
~B法院書記官  謝淑玉


司法院資訊處製作；財團法人民間司法改革基金會備份。
